臺灣高等法院刑事判決
109年度原交上訴字第12號
上  訴  人  
即  被  告  陳秋妹
選任辯護人  何威儀律師
上  訴  人  
即  被  告  徐嘉成
選任辯護人  高正杰律師(法律扶助律師)
  
上列上訴人因公共危險等案件，不服臺灣新北地方法院109年度
原交訴字第3號，中華民國109年5月29日第一審判決（起訴案號
：臺灣新北地方檢察署109年度偵緝字第267號、第268號），提
起上訴，本院判決如下：
    主  文
上訴駁回。
陳秋妹緩刑參年。
徐嘉成所犯二罪均緩刑肆年。             
    事實及理由
一、經本院審理結果，認原審以上訴人即被告徐嘉成犯道路交通
    管理處罰條例第86條第1項、修正前刑法第284條第1項前段
    之汽車駕駛人無駕駛執照駕車過失傷害罪、刑法第185條之4
     肇事逃逸罪，就無駕駛執照駕車過失傷害罪部分判處拘役5
    0日，如易科罰金，以新臺幣（下同）1千元折算1日，就肇
    事致人傷害逃逸罪部分，判處有期徒刑1年2月；上訴人即被
    告陳秋妹犯刑法第30條第1項前段、第185 條之4之幫助肇事
    逃逸罪，判處有期徒刑8月，認事用法及量刑均無不當，應
    予維持。除引用原審判決書記載之事實、證據及理由（如附
    件）外，並補充如下：
㈠、被告二人雖否認上開犯行，辯稱被告陳秋妹所有之車號000-0
    00號機車、000-000 號機車係借予工地工頭「阿杜」即AN T
    HANH DO（武成杜）使用云云。惟依被告所提供之AN THANH 
    DO（武成杜）資料查詢結果，AN THANH DO（武成杜）早於
    本案案發3年多前之104年12月8日出境，有入出境資訊連結
    作業、本院公務電話紀錄附卷可稽（本院卷第115、117頁）
    。
㈡、嗣被告經本院提示AN THANH DO（武成杜）之出境資料後，又
    改稱機車係借予VU CONG THANH 及BUI VAN NAM。惟被告自
    承BUI VAN NAMVU已於108年10月15日出境，而 VU CONG THA
    NH經本院查詢結果，亦已於108年4月24日出境，有入出境資
    訊連結作業可佐（本院卷第139頁），該二人並無法到庭證
    明被告所述為真。且證人DUONG THI HUONG（唐氏香）於本
    院審理時證稱不認識被告陳秋妹，BUI VAN NAM（斐文男）
    是伊表弟，VU CONG THANH（武功清）是伊朋友，BUI VAN N
    AM有跟伊說向別人借機車，但沒有說跟誰借，伊沒有問，他
    們也沒有主動說跟誰借。伊表弟有跟伊說騎車發生車禍，車
    禍發生時間為越南農曆108年2月25日，並非國曆108年2月25
    日（本案案發時間），伊不知道他們住何處，亦不知他們何
    地方工作。伊先生武成杜104年就離開臺灣，離開臺灣後，
    以前申請的電話號SIM卡是送給武成杜的朋友，但是誰伊不
    清楚等語（本院卷第250至254頁），是由證人DUONG THI HU
    ONG（唐氏香）之證詞可知VU CONG THANH 及BUI VAN NAM之
    名字為武功清、斐文男，名字並無「杜」字，亦無證據顯示
    該二人綽號為「阿杜」，且證人DUONG THI HUONG（唐氏香
    ）所稱之車禍時間亦非本案案發之時間，故證人DUONG THI 
    HUONG（唐氏香）之證詞並不足採為有利被告之證據。
㈢、證人林敏慶雖證稱被告陳秋妹有將1部黑色、1部藍色機車，
    借給工頭阿杜，大部分是阿男在騎等語。但證人林敏慶證稱
    借車時間大約在108年中，而伊去新店工地打零工的時間是1
    08年年中，約6、7月的時候，是依證人林敏慶所述，其在新
    店工地打零工的時間，係於本案車禍發生4、5個月之後，已
    難作為被告有於本件車禍發生前出借本案機車給阿杜、阿男
    使用之積極證明。況被告所稱之VU CONG THANH早於108年4
    月24日出境，豈會與證人林敏慶在同一工地工作。參以車號
    000-000 號機車已於108年2月25日車禍當天被肇事者棄置在
    現場，車號000-000號機車，據被告陳秋妹之前所述，在車
    禍後隔幾天，阿杜就主動聯絡，在108年3月初將機車騎到被
    告家樓下歸還。果若如此，證人林敏慶如何能於108年6、7 
    月間在新店工地打工時，尚能看到上開2部機車由被告陳秋
    妹借予阿杜，而大部分時間由阿男在使用之情事。且被告陳
    秋妹於警詢供稱，伊是睿騰公司員工，本案2部機車剛買不
    久後，就借給承包睿騰公司工程的師傅，叫「阿杜」的外籍
    人士使用，工班在107年5月左右就沒做了云云（他字卷第19
    頁），工班既於107年5月已結束，證人林敏慶又如何能看到
    被告將機車借予「阿杜」使用，由此益徵證人林敏慶之證述
    前後矛盾，顯係廻護被告之詞，不足採信。
㈣、綜上所述，被告上訴猶執前詞否認犯罪，所辯並不可採。本
    件上訴為無理由，應予駁回。　　　　
二、然查，被告二人未曾因故意犯罪受有期徒刑以上刑之宣告，
    有其前案紀錄表可稽，其因一時失慮而為本案犯行，且被告
    二人已與告訴人劉東霞達成和解，給付告訴人7500元，有和
    解書及本院公務電話紀錄可按（本院卷第237、239頁） ；
    又本件車禍雖致告訴人劉東霞受傷，但其傷勢輕微，被告等
    肇事逃逸之情狀亦非重大，本院認經此偵審科刑後，被告當
    已知所警惕，信無再犯之虞，併予宣告被告陳秋妹緩刑3年
    、被告徐嘉成緩刑4年，以啟自新。
據上論斷，應依刑事訴訟法第373條、第368條，刑法第74條第1
項第1款，判決如主文。
本案經檢察官余佳恩提起公訴，檢察官曾鳳鈴到庭執行職務。
中　　華　　民　　國　　109 　年　　11　　月　　10　　日
     　　　　　　 刑事第十六庭  審判長法　官  葉騰瑞
                                      法　官  莊明彰
                                      法　官  廖紋妤
以上正本證明與原本無異。
過失傷害罪部分不得上訴。
其餘部分，如不服本判決，應於收受送達後20日內向本院提出上
訴書狀，其未敘述上訴之理由者並得於提起上訴後20日內向本院
補提理由書（均須按他造當事人之人數附繕本）「切勿逕送上級
法院」。
                                      書記官  江珮菱
中　　華　　民　　國　　109 　年　　11　　月　　12　　日
附件：
臺灣新北地方法院刑事判決
                                    109年度原交訴字第3號
公　訴　人　臺灣新北地方檢察署檢察官
被　　　告　陳秋妹　
被　　　告　徐嘉成　
上二人共同
選任辯護人　高正杰律師（法律扶助律師）
上列被告因公共危險等案件，經檢察官提起公訴（109 年度偵緝
字第267 號、第268 號），本院判決如下：
    主  文
徐嘉成犯汽車駕駛人，無駕駛執照駕車，過失傷害罪，處拘役伍
拾日，如易科罰金，以新臺幣壹仟元折算壹日；又犯肇事致人傷
害逃逸罪，處有期徒刑壹年貳月。
陳秋妹犯幫助肇事致人傷害逃逸罪，處有期徒刑捌月。
    事  實
一、徐嘉成無駕駛執照，仍於民國108 年2 月25日7 時30餘分許
    ，騎乘車牌號碼000-000 號普通重型機車（下稱000-000 號
    機車），沿新北市板橋區民生路3 段往中和方向行駛，行至
    同路段169 號時，本應注意變換車道時，應讓直行車先行，
    並注意安全距離，而依當時天候雖為雨，然為日間自然光線
    ，視距良好，且為柏油路面、無缺陷亦無障礙物，並無不能
    注意之情事，卻疏未注意，未讓直行車先行及注意安全距離
    ，即任意向右偏移變換車道，適有劉東霞騎乘車牌號碼000-
    000 號普通重型機車（下稱000-000 號機車），同向直行在
    徐嘉成所騎機車右側車道至此，雙方遂發生碰撞且均人車倒
    地，劉東霞因而受有右肘、左前臂及雙膝挫擦傷之傷害。
二、徐嘉成已知騎乘上開機車撞擊劉東霞所騎機車肇事，且劉東
    霞倒地受傷，而徐嘉成之母陳秋妹適騎乘車牌號碼000-000
    號普通重型機車（下稱000-000 號機車）行經上開撞擊地點
    ，見聞前開徐嘉成肇事及劉東霞倒地情事，遂騎乘000-000
    號機車至前開事故地點前方路邊停靠等候，徐嘉成即基於肇
    事逃逸故意，未對劉東霞採取救護或其他必要措施，本欲騎
    乘000-000 號機車離開，然經路人阻止，即棄車步行至前方
    陳秋妹停等處，坐上陳秋妹所騎000-000 號機車後座，陳秋
    妹則基於幫助肇事逃逸之犯意，騎乘前開機車搭載徐嘉成離
    開。嗣劉東霞報警，經警調閱監視錄影器循線查獲。
三、案經劉東霞告訴及臺灣新北地方檢察署檢察官簽分後偵查起
    訴。
    理  由
一、按被告以外之人於審判外之言詞或書面陳述，除法律有規定
    者外，不得作為證據；被告以外之人於審判外之陳述，雖不
    符刑事訴訟法第159 條之1 至第159 條之4 之規定，而經當
    事人於審判程序同意作為證據，法院審酌該言詞陳述或書面
    陳述作成時之情況，認為適當者，亦得為證據；當事人、代
    理人或辯護人於法院調查證據時，知有第159條第1 項不得
    為證據之情形，而未於言詞辯論終結前聲明異議者，視為有
    前項之同意，刑事訴訟法第159 條第1 項、第159 條之5分
    有明文。本案以下所引之證據，檢察官、被告徐嘉成、陳秋
    妹及其辯護人均同意做為證據（見本院卷第68至72頁），且
    檢察官、被告徐嘉成、陳秋妹及其辯護人迄言詞辯論終結前
    未就上開證據之證據能力聲明異議（見本院109 年5 月5日
    審判筆錄），本院審酌上開證據並非公務員違法取得，亦無
    證據力明顯過低之情形，復經本院於審判期日就上開證據進
    行調查、辯論，依法自有證據能力。
二、認定事實之依據
  ㈠被告徐嘉成固坦承108 年2 月25日時，其並未領有機車駕駛
    執照，惟否認有何過失傷害與肇事逃逸犯行，辯稱：108 年
    2 月25日，伊並無騎乘000-000 號機車行經新北市○○區○○路
    0 段000 號云云。被告陳秋妹固坦承000-000 號機車、000-
    000 號機車均為其所有，且於108 年2 月25日上午曾騎乘機
    車行經新北市○○區○○路0 段000 號，惟否認有何幫助肇事逃
    逸犯行，辯稱：108 年2 月25日上午約7 時半餘許時，係伊
    前去上班途中，伊騎乘機車上班途中會經過新北市○○區○○路
    0 段000 號，但伊不知經過該處之確實時間，當日伊係騎乘
    其他同事機車上班，並未使用000-000 號機車及000-000 號
    機車，伊未於前開時、地騎乘機車搭載被告徐嘉成離開云云
    。
  ㈡經查：
  1.證人劉東霞於警詢證述：108 年2 月25日上午，伊騎乘000-
    000號機車，沿大漢橋機車道朝板橋方向直行，下橋後行經
    板橋區民生路3 段169 號時，見000-000 號機車在伊車左前
    方，該車有點要往右又有點要往前猶豫不決，伊繼續直行，
    至000-000 號機車旁時，該車朝右偏過來撞到伊車左側車身
    ，雙方摔車倒地，造成伊右手、雙膝擦挫傷，係路人前來幫
    忙伊將伊之機車立起，並幫伊報案，待伊起身後，000-000
    號機車駕駛人已不知去向，000-000 號機車駕駛人並未與伊
    交談，亦未留下聯絡資料。警方調閱之監視器畫面面中顯示
    係000-000 號機車與伊發生碰撞，碰撞後伊倒在地上，只知
    000-000 號機車駕駛人為男性，年紀不大，未注意到其有何
    特別特徵等語（見他卷第5 至9 頁）。再卷附標示「碰撞畫
    面」監視器內容顯示，畫面時間2019年2 月25日7 時33分43
    .6秒時，外一與外二車道處，有二輛機車同向一左一右朝畫
    面駛來，畫面左側機車（下稱甲車）持續於外一車道直行，
    畫面右側機車（下稱乙車）原行駛在外二車道，然其邊往前
    行邊向其右方即外一車道行駛，待其甫過外一車道與外二車
    道間白虛線駛至外一車道時，畫面時間7 時33分46.6秒時，
    適甲車直行至此而發生碰撞，二車同時朝畫面左側倒於外一
    車道上。畫面時間7 時33分47秒時，靠近甲車、乙車倒地處
    有一著藍衣騎士（下稱B ）將機車減速查看，於B 所騎機車
    前，同時同車道有一著紅衣騎士（下稱C ）騎機車邊回頭即
    甲、乙車倒地處方向觀看，畫面時間7 時33分50.3秒時，甲
    車、乙車倒地處，一著深色上衣之人（下稱A ）起身，而B 
    將所騎機車騎至路邊停靠，畫面時間7 時33分51.2秒時，C 
    於路中停車，而A 扶起其中一輛倒地機車，B 停車後亦走至
    甲車乙車倒地處，後A 將機車扶起，畫面時間則7 時34分1 
    秒時，C 將機車往前即朝畫面方向並靠畫面左方路邊前行後
    將車停靠路邊並坐在車上不時往後即甲車、乙車倒地處觀看
    。畫面時間7 時34分23秒時，在甲車、乙車倒地處，A 騎上
    機車，此時機車係橫向於路中，即A 騎上機車時，車頭係面
    向畫面左方路邊，A 將機車略微後退欲駛離，此時C 將頭轉
    回前方，而B 在A 車頭攔阻，C 又轉頭觀看，畫面時間7時3
    4分29秒時，A 下車由甲車、乙車倒地處緩步走向路旁人行
    道，此時C 將頭轉回前方，A 沿人行道往畫面方向即C 所騎
    機車處前進，C 又數度回頭觀看，A 一路往C 所騎機車方向
    靠近，畫面時間07時35分3 秒時，行至C 所騎機車後方，走
    出人行道直接跨上C 所騎機車後座，C 於A 跨上機車後座後
    ，即搭載A 往畫面方向前行離開畫面等情，業據本院勘驗屬
    實，且製有勘驗筆錄在卷可按（見本院卷第105 至106 頁、
    第109 至120 頁）。再比對卷附疑似道路交通事故肇事逃逸
    追查表（見他字卷第41頁）、道路交通事故調查報告表（見
    他字卷第43頁）、照片（見他字卷第65至73頁、本院卷第10
    9 至120 頁），可知前開遺留於事故現場之機車即為000-00
    0 號機車，而C 所騎乘之機車係000-000 號機車。前開甲車
    、乙車發生碰撞過程、碰撞後2 車倒地，發生事故一方離開
    現場等情，與證人劉東霞所述情節相符，可佐證人劉東霞前
    開證述信實。由此足認係騎乘000-000 號機車之人，未讓直
    行車先行且未注意安全距離，即任意向右偏移變換車道，而
    與劉東霞所騎000-000 號機車發生碰撞，且甫碰撞後，適騎
    乘000-000 號機車之人行經事故地點停車查看前開事故，並
    於附近停等，而該騎乘000-000 號機車之人本欲騎乘000-00
    0 號機車離開，經路人阻止，即棄車步行至000-000 號機車
    停等處，坐上000-000 號機車後座，該騎乘000-000 號機車
    之人即搭載坐上後座之人離開。
  2.再000-000 號機車及000-000 號機車均係被告陳秋妹所有，
    被告陳秋妹與被告徐嘉成為母子一節，業據被告陳秋妹供陳
    在卷（見他字卷第17頁、第27頁、偵緝267 卷第28頁、偵緝
    268 卷第頁、本院卷第68頁），且有車輛詳細資料報表（見
    他字卷第89至91頁）、全戶戶籍資料查詢（見他字卷第93至
    95頁）、個人基本資料查詢結果（見他字卷第103 頁）、己
    身一親等資料查詢結果（見他字卷第105 頁）在卷可參。而
    一般人購買機車，即係供己使用，且除基於保險費用或特殊
    因素考量而將所購交通工具登記於近親名下外，車主即為機
    車管理使用者無疑。本案000-000 號機車、000-000 號機車
    既登記於被告陳秋妹名下，且被告陳秋妹亦自承前開機車為
    其所有，足認前開2 輛機車係被告陳秋妹管領使用。再觀諸
    前開事發經過，騎乘000-000 號機車之人見聞騎乘000-000
    號機車發生事故，即在事故現場附近觀看、等候，而該騎乘
    000-000 號機車者於肇事後原欲騎乘000-000 號機車離開不
    成後，即步行至前方停等之000-000 號機車處並搭上該車後
    座，可見騎乘前開2 車之人彼此關係甚為親近，以此可知事
    發當時騎乘前開2 車之人應係被告陳秋妹及與其關係親近之
    人。再證人劉東霞證稱該騎乘000-000 號機車與其發生碰撞
    之人為年輕男子，而依卷附全戶戶籍資料、己身一親等資料
    查詢結果所示，被告陳秋妹之近親除其夫外，另為二女一子
    ，而其夫徐清高為54年次，事發時50餘歲，應非證人劉東霞
    所稱年輕男子，則該人應係被告陳秋妹之子即81年次、事發
    當時26歲之被告徐嘉成。另騎乘000-000 號機車之人應即為
    車主被告陳秋妹無疑。
  3.按機車變換車道時，應讓直行車先行，並注意安全距離，道
    路交通安全規則第99條第1 項第3 款定有明文。被告徐嘉成
    騎乘機車於途，自應遵守前開規定，以避免危險之發生。且
    當時天候雖為雨，然為日間自然光線，視距良好，且為柏油
    路面、無缺陷亦無障礙物，並無不能注意之情事等情，有道
    路交通事故調查報告表在卷足憑（見他字卷第49頁），被告
    徐嘉成並無不能注意之情事。被告徐嘉成騎乘000-000 號機
    車，欲變換車道至騎乘000-000 號機車之劉東霞所行駛之車
    道時，並未禮讓直行之劉東霞先行，即逕行變換車道，因而
    發生碰撞致雙方人車倒地，被告徐嘉成應負過失之責甚明。
    又劉東霞因本件事故而受有右肘、左前臂及雙膝挫擦傷一情
    ，有新北市立聯合醫院診斷證明書在卷可稽（見他字卷第39
    頁），被告徐嘉成之過失行為與被害人劉東霞傷害間，存有
    因果關係，至為灼然。
  4.騎乘000-000 號機車之被告陳秋妹行經被告徐嘉成與劉東霞
    發生事故而人車倒地處後，停留該處查看、等候等情，已如
    前述，被告陳秋妹顯可知悉騎乘000-000 號機車之被告徐嘉
    成發生事故，而被告徐嘉成發生事故後，並未騎乘其原所騎
    000-000 號機車離開，反棄車步行至被告陳秋妹所騎機車處
    並搭上被告陳秋妹所騎機車後座，被告陳秋妹顯可由被告徐
    嘉成前開舉措知悉被告徐嘉成於肇事後逃逸之意，其猶騎乘
    000-000 號機車搭載被告徐嘉成離開肇事現場，其有幫助肇
    事逃逸之犯意及行為至明。
  ㈢被告陳秋妹雖辯稱其將000-000 號機車、000-000 號機車借
    予「阿杜」使用云云。惟被告陳秋妹於本案發生後，於108
    年3 月17日經警通知因000-000 號機車騎乘者於108 年2 月
    25日與人發生交通事故而接受詢問一情，有被告陳秋妹該次
    警詢筆錄在卷可稽（見他字卷第17頁），苟000-000 號機車
    、000-000 號機車均非其管領使用，衡情應會向警陳明實際
    使用該車之人，然其於該次詢問時僅泛稱000-000 號機車曾
    給工班之人使用，工班約於107 年5 月即未施做工程，機車
    並未特別返還亦未告知置於何處云云（見他字卷第18至19頁
    ），並未提及000-000 號機車之狀況。後於同年4 月28日，
    被告陳秋妹再度經警通知說明時，其雖稱第一次將000-000
    號機車借予工班領頭「阿杜」云云，然其無法提供「阿杜」
    聯絡方式，後警方再詢問其名下是否尚有000-000 號機車，
    其始答稱尚有該輛機車，並稱該機車亦借予「阿杜」使用，
    000-000 號機車放在「阿杜」處，其不知該機車停於何處，
    後經警告知查詢得知000-000 號機車已於108 年4 月19日報
    廢後，其改稱車禍發生後數日，「阿杜」主動打電話予伊，
    伊要求「阿杜」返還000-000 號機車，「阿杜」於108 年3
    月初，將000-000 號機車騎至其住處樓下，並告知伊該機車
    已放置其住處樓下云云（見他字卷第25至29頁）。設若被告
    陳秋妹所稱為真，其既知000-000 號機車發生事故，且「阿
    杜」亦與其聯繫，其甚且要求「阿杜」返還000-000 號機車
    ，可見其可與「阿杜」聯繫或至少知悉「阿杜」聯繫方式，
    則其應將前開情事告知警方以供警方追查「阿杜」而釐清自
    身責任。實則不然，被告陳秋妹原稱無法提供「阿杜」聯繫
    方式，後經警方追問000-000 號機車且告知該車業經報廢後
    ，始陳稱該車借予「阿杜」、「阿杜」返還該車之事。觀諸
    被告陳秋妹前開陳稱機車交予「阿杜」過程，顯係因應警方
    提問而臨時拼湊杜撰而成。而被告陳秋妹迄今無法提供所稱
    「阿杜」之確實姓名、年籍等資料，於本院審理時雖稱「阿
    杜」使用0000000000號、0000000000號行動電話，而000000
    0000號行動電話申登人為DUONG THI HUONG 女子、00000000
    00號行動電話申登人為AN THANH DO 男子一節，有台灣大哥
    大資料查詢在卷可參（見本院卷第91至93頁），前開行動電
    話申登人均為外籍人士，姓名為外文譯音，實無法確認實際
    中文譯名為何，尚難認前開申登人係被告陳秋妹所稱「阿杜
    」。又依被告陳秋妹所稱「阿杜」為男子（見本院109 年5
    月5 日審判筆錄），該持用0000000000號行動電話之人即與
    被告陳秋妹所稱「阿杜」資訊不符，是依現存事證並無法證
    明確有被告陳秋妹所稱「阿杜」之人，亦無任何稽證顯示被
    告陳秋妹出借機車予「阿杜」之事。更遑論縱有「阿杜」之
    人，被告陳秋妹何以需一次出借2 輛機車予「阿杜」一人使
    用，且於出借之後不予聞問，甚至於所稱工班結束工作後，
    猶不將出借之機車索回，被告陳秋妹所辯前開情節，顯悖情
    理，要無可採。
  ㈣綜上所述，被告徐嘉成、被告陳秋妹上開所辯，均非足採。
    本件事證明確，被告徐嘉成、被告陳秋妹犯行洵堪認定，均
    應依法論科。
三、論罪科刑
  ㈠按行為後法律有變更者，適用行為時之法律，但行為後之法
    律有利於行為人者，適用最有利之法律，刑法第2 條第1 項
    定有明文。被告徐嘉成行為後，刑法第284 條業於108 年5
    月29日修正公布施行，修正前刑法第284 條第1 項、第2 項
    分別規定：「因過失傷害人者，處6 月以下有期徒刑、拘役
    或5 百元以下罰金，致重傷者，處1 年以下有期徒刑、拘役
    或5 百元以下罰金」、「從事業務之人，因業務上之過失傷
    害人者，處1 年以下有期徒刑、拘役或1 千元以下罰金，致
    重傷者，處3 年以下有期徒刑、拘役或2 千元以下罰金」，
    修正後刑法第284 條則規定：「因過失傷害人者，處1 年以
    下有期徒刑、拘役或10萬元以下罰金；致重傷者，處3 年以
    下有期徒刑、拘役或30萬元以下罰金」，修正後刑法第284
    條前段，將法定刑自「6 月以下有期徒刑、拘役或5 百元以
    下罰金」，提高為「1 年以下有期徒刑、拘役或10萬元以下
    罰金」，經比較新、舊法律，修正後刑法第284 條前段並無
    較有利於被告之情形，依刑法第2 條第1 項前段規定，自應
    適用被告行為時即108 年5 月29日修正前刑法第284 條第1
    項前段之規定。次按刑法總則之加重，係概括性之規定，所
    有罪名均一體適用；刑法分則之加重，係就犯罪類型變更之
    個別犯罪行為予以加重，成為另一獨立之罪名。道路交通管
    理處罰條例第86條第1 項關於汽車駕駛人（依同條例第3 條
    規定，包含機車），無駕駛執照駕車，因而致人受傷或死亡
    ，依法應負刑事責任者，加重其刑至二分之一之規定，係就
    刑法第284 條第1 項犯罪類型變更之個別犯罪行為予以加重
    ，而成另一獨立之罪名，自屬刑法分則加重之性質。再按刑
    法第185 條之4 規定，駕駛動力交通工具肇事，致人死傷而
    逃逸者，處1 年以上7 年以下有期徒刑。其中有關「肇事」
    部分，可能語意所及之範圍，包括「因駕駛人之故意或過失
    」或「非因駕駛人之故意或過失」（因不可抗力、被害人或
    第三人之故意或過失）所致之事故，除因駕駛人之故意或過
    失所致之事故為該條所涵蓋，而無不明確外，其餘非因駕駛
    人之故意或過失所致事故之情形是否構成「肇事」，尚非一
    般受規範者所得理解或預見，於此範圍內，其文義有違法律
    明確性原則，此違反部分，應自本解釋公布之日起失其效力
    ，固經司法院以釋字第777 號解釋在案。本案事故係被告徐
    嘉成因變換車道，未讓直行車先行及注意安全距離之過失所
    致，其有過失責任甚明，自有上開法條適用。被告徐嘉成於
    案發時無駕駛執照一節，業據其供陳在卷（見本院109 年5
    月5 日審判筆錄），復有證號查詢機車駕駛人資料可考（見
    本院卷第59頁），被告徐嘉成無駕駛執照駕車，因而致人受
    傷，依法應負刑事責任。故核被告徐嘉成所為，係犯道路交
    通管理處罰條例第86條第1 項、修正前刑法第284 條第1 項
    前段之汽車駕駛人無駕駛執照駕車過失傷害罪、刑法第185
    條之4 肇事逃逸罪。並就其過失傷害犯行，依道路交通管理
    處罰條例第86條第1 項之規定加重其刑
  ㈡刑法上之幫助犯，係指以幫助之意思，對於正犯資以助力，
    而未參與實施犯罪之行為者而言。被告陳秋妹並未肇事，係
    於被告徐嘉成過失傷害肇事後，騎乘機車搭載被告徐嘉成離
    開肇事現場。是核被告陳秋妹對被告徐嘉成肇事逃逸犯行資
    以助力之所為，係犯刑法第30條第1 項前段、第185 條之4
    之幫助肇事逃逸罪。被告陳秋妹基於幫助之意思，提供肇事
    逃逸構成要件以外之助力，為肇事逃逸罪之幫助犯，應依刑
    法第30條第2 項規定減輕其刑。
  ㈢被告徐嘉成所犯上開汽車駕駛人無駕駛執照駕車過失傷害罪
    及肇事逃逸罪，犯意各別，行為互殊，應予分論併罰。再被
    告徐嘉成所造成被害人劉東霞右肘、左前臂及雙膝挫擦傷之
    傷害雖非嚴重傷勢，然其於肇事後，旋即欲離開現場，毫無
    探問救助被害人狀況之意，且經路人阻止離去後，仍趁隙離
    開現場，被告陳秋妹身為被告徐嘉成之母，不思導正被告徐
    嘉成違法之舉，反協助被告徐嘉成逃逸，2 人視法律為無物
    ，惡性重大，且經警依肇事車輛車籍資料循線查得被告2 人
    ，其等仍毫無面對己非反省悔悟之意，本院審酌被告2 人前
    開犯行情狀，認科處刑法第185 條之4 肇事逃逸罪法定刑度
    1 年以上7 年以下，並無顯然過苛違反罪刑相當原則之情形
    ，參照司法院釋字第777 號解釋意旨，本院自可逕予依法審
    判，無須待修法後再行審理判決。
  ㈣爰以行為人之責任為基礎，審酌被告徐嘉成既無駕駛執照，
    本即不應駕車於途，其竟違規騎車，且未遵守交通安全規則
    ，未讓直行車先行及注意安全距離，發生本案事故，雖告訴
    人所受傷勢為擦挫傷，傷勢非重，然被告徐嘉成不思救護傷
    者，於肇事後即欲逃逸，被告陳秋妹身為被告徐嘉成長輩，
    不僅未予歸勸、導正被告徐嘉成違法行止，反幫助被告徐嘉
    成肇事逃逸，被告2 人所為均屬非是，且其等犯罪後未面對
    己非，毫無悔意，犯後態度不佳，並衡其等均為原住民，被
    告徐嘉成大學肆業；被告陳秋妹高職畢業之智識程度、其等
    家境均小康，被告徐嘉成從事服務業；被告陳秋妹業工等生
    活狀況（見2 人警詢筆錄），及其等犯罪動機、情節、手段
    等一切情狀，分別量處如主文所示之刑，並就被告徐嘉成所
    犯過失傷害部分諭知易科罰金之折算標準。
據上論斷，依刑事訴訟法第299 條第1 項前段，道路交通管理處
罰條例第86條第1 項，刑法第2 條第1 項前段、第30條、第185
條之4 、修正前刑法第284 條第1 項、刑法第41條第1 項前段，
刑法施行法第1 條之1 第1 項、第2 項前段，判決如主文。
本案經檢察官余佳恩提起公訴，檢察官黃國宸到庭執行職務。
中　　華　　民　　國　 109　　年　　5 　　月　　29　　日
                  刑事第三庭審判長  法  官  何燕蓉

                                    法  官  梁世樺

                                    法  官  林翊臻
上列正本證明與原本無異。
如不服本判決，應於判決送達後20日內敘明上訴理由，向本院提
出上訴狀 (應附繕本) ，上訴於臺灣高等法院。其未敘述上訴理
由者，應於上訴期間屆滿後20日內向本院補提理由書「切勿逕送
上級法院」。
                                    書記官  林進煌
中　　華　　民　　國　 109　　年　　6 　　月　　2 　　日
附錄法條
中華民國刑法第185條之4
（肇事遺棄罪）
駕駛動力交通工具肇事，致人死傷而逃逸者，處 1 年以上 7 年
以下有期徒刑。

中華民國刑法(94.02.02)第284條
（過失傷害罪）
因過失傷害人者，處 6 月以下有期徒刑、拘役或 5 百元以下罰
金，致重傷者，處 1 年以下有期徒刑、拘役或 5 百元以下罰金
。
從事業務之人，因業務上之過失傷害人者，處 1 年以下有期徒
刑、拘役或 1 千元以下罰金，致重傷者，處 3 年以下有期徒刑
、拘役或 2 千元以下罰金。